臺灣高等法院民事判決　　　　　　　　　九十三年度上更(一)字第一四三號
　　上　訴　人　乙○○原名蘇.
　　訴訟代理人　陳昆明律師
　　被上訴　人　甲○○
　　訴訟代理人　林慶苗律師
　　複　代理人　陳榮宗律師
　　　　　　　　林炎平律師
右當事人間損害賠償事件，上訴人對於中華民國九十一年六月十二日臺灣板橋地方法
院九十一年度訴字第七０五號第一審判決提起上訴，經最高法院第一次發回更審，被
上訴人另追加聲明請求返還因假執行所為給付，本院於九十三年十月十三日言詞辯論
終結，判決如左：
    主      文
上訴駁回。
上訴人應返還被上訴人新臺幣壹佰玖拾萬貳仟柒佰陸拾陸元，及自民國九十二年四月
四日起至清償日止按週年利率百分之五計算之利息。
第二審及發回前第三審訴訟費用由上訴人負擔。
    事  實  及  理  由
一、上訴人起訴主張：被上訴人對伊並無債權，竟於八十四年六月間以對伊有一千七
    百十九萬九千五百十八元之債權聲請臺灣新竹地方法院以裁定准予假扣押，並於
    該院八十四年度民執文字第三一五號開泉實業股份有限公司（下稱開泉公司）對
    伊聲請強制執行事件中，以上開債權參與分配，經列入八十五年五月十七日之分
    配表，受分配金額五百十二萬一千一百二十二元及執行費四萬三千三百八十二元
    。嗣被上訴人對伊所提之本案訴訟，歷經三審判決被上訴人敗訴確定，假扣押裁
    定亦經伊聲請撤銷在案，被上訴人聲請假扣押顯然不當，自應就伊因上開分配款
    及執行費遭提存，無法於當時清償開泉公司於該金額範圍內之款項，致需支付開
    泉公司自八十五年五月十七日起至九十一年三月十六日止之利息共計一百八十萬
    七千五百七十五元，負損害賠償責任，爰依民事訴訟法第五百三十一條、民法第
    一百八十四條第一項前段規定，請求判命被上訴人如數給付並加付法定遲延利息
    等情。
    被上訴人則以：伊對上訴人所提之本案訴訟雖經三審判決敗訴確定，惟與民事訴
    訟法第五百三十一條所謂假扣押自始不當之情形有間；且上訴人因未履行契約義
    務，致生損害於伊，經伊先行聲請法院假扣押其財產後，繼而提起本案訴訟求償
    ，惜因歷審法院認伊所受損害無法證明而受敗訴判決，伊循法定程序實施假扣押
    ，係行使權利之正當行為，並非侵權行為等語，資為抗辯。
二、原審駁回上訴人之全部請求，上訴人以：(一)民事訴訟法第五百三十一條規定，目
    的在保障被假扣押之債務人，假扣押聲請人如其聲請自始不當經假扣押裁定及執
    行致損害債務人時，應以其所供擔保賠償債務人；若依最高法院六十七年台上字
    第一四０七號判例解釋，民事訴訟法第五百三十一條所謂假扣押裁定自始不當而
    撤銷，僅限於假扣押裁定遭抗告法院認為不當而撤銷之情形，無端限縮該條文義
    ，且喪失假扣押供擔保之意義，並造成聲請人本無聲請假扣押理由，假藉可供擔
    保以代釋明，裁定法院不需實質審查，而造成債務人損害，仍可排除在供假扣押
    擔保應負賠償範圍之外，故上開判例見解不可採，應以司法院七十一年八月十七
    日七一院台廳一字第０四五七０號函之解釋較符合民事訴訟法第五百三十一條之
    文義、立法精神與目的。(二)被上訴人聲請假扣押所主張之本案請求權，業經本案
    訴訟判決被上訴人敗訴確定，證明其請求權不存在，被上訴人執無理由之請求對
    伊聲請假扣押並參與分配，對伊造成損害，其故意或過失之侵權行為責任至為明
    顯。(三)被上訴人應賠償伊因被上訴人不當假扣押所造成多支付予債權人之利息損
    失等為由，提起第二審上訴，請求判令：(一)原判決廢棄。(二)被上訴人應給付上訴
    人新台幣（下同）一百八十萬七千五百七十五元，及自九十一年四月十日起至清
    償日止，按週年利率百分之五計算之利息。(三)願供擔保請准宣告假執行。
    被上訴人則以：(一)民事訴訟法第五百三十一條所謂假扣押裁定自始不當而撤銷，
    係指對於假扣押裁定抗告，經抗告法院依命假扣押時客觀存在之情形，認為不應
    為此裁定而撤銷之情形而言，若係因本案訴訟敗訴確定而撤銷該裁定，僅屬因命
    假扣押以後之情事變更而撤銷，尚非該條所謂因自始不當而撤銷，上開規定，假
    處分程序準用之，最高法院六十七年台上字第一四０七號、六十九年台上字第一
    八七九號判例意旨參照。伊聲請之假扣押裁定因本案訴訟敗訴確定，經上訴人聲
    請而撤銷，屬於假扣押因以後之情事變更而撤銷，並非假扣押自始不當之情形。
    (二)上訴人並未舉證證明伊有任何故意或過失之情事，伊提起之本案訴訟，無奈因
    歷審法院認為伊所受損害無法證明而為敗訴判決，伊循法定程序實施假扣押，係
    行使權利之正當行為，上訴人並未舉證證明伊有任何故意或過失之情事。(三)上訴
    人主動清償對於訴外人開泉實業公司之本票債權利息，與伊實施假扣押間並無相
    當因果關係，上訴人自不得依侵權行為之規定向伊求償等為由，並依民事訴訟法
    第三百九十五條第二項規定，追加聲明請求上訴人返還因假執行所為給付，爰請
    求判決：(一)駁回上訴；(二)上訴人應返還一百九十萬二千七百六十六元及自九十二
    年四月四日起算之法定利息。
三、按法院廢棄或變更宣告假執行之本案判決者，應依被告之聲明，將其因假執行或
    因免假執行所為給付及所受損害，於判決內命原告返還及賠償，被告未聲明者，
    應告以得為聲明，民事訴訟法第三百九十五條第二項定有明文。查本院前審判決
    上訴人勝訴並依其聲請宣告假執行後，上訴人即執該判決，向臺灣新竹地方法院
    聲請假執行被上訴人因免為假執行而提存之擔保金，由上訴人收取，上訴人因而
    於九十二年四月四日具領一百九十萬二千七百六十六元，有臺灣新竹地方法院領
    款收據一紙可稽（本院卷第七六頁）；嗣經被上訴人對前開判決提起第三審上訴
    ，經最高法院廢棄上訴人據以假執行之本院前審判決，則被上訴人於本審中追加
    聲明請求上訴人返還因假執行所受損害一百九十萬二千七百六十六元及利息，核
    與上開規定相符，應予准許。
四、經查：訴外人開泉公司對上訴人有本票債權一千七百三十萬元，於八十四年間向
    臺灣新竹地方法院民事執行處（八十四年度執字第三一五號強制執行事件）聲請
    拍賣上訴人所有之不動產，得款一千二百八十二萬元，於強制執行程序中，被上
    訴人以：其對上訴人有一千七百十九萬九千五百十八元債權之假扣押裁定（臺灣
    新竹地方法院八十四年度裁全字第六九七號、八十四年度執全字第五四七號），
    聲請參加分配，致該強制執行事件之分配表分配結果：將原可供分配受償之五百
    一十二萬一千一百二十二元暫不分配，予以提存，致上訴人之另一債權人開泉公
    司之債權因而無法獲得受償；被上訴人與上訴人間有關上開假扣押之本案判決，
    終經三審判決被上訴人敗訴確定，上訴人聲請將該假扣押裁定撤銷確定（臺灣新
    竹地方法院九十年度裁全聲字第四四號）；其後，上訴人於九十一年五月十六日
    支付開泉公司有關上開無法受償之債權五百一十二萬一千一百二十二元及執行費
    四萬三千三百八十二元（合計五百十六萬四千五百零四元）之利息，即自八十五
    年五月十七日起至九十一年三月十六日止之利息一百八十萬七千五百七十五元等
    事實，業據上訴人於原審提出計算表、台灣台北地方法院八十二年度票速字第五
    一三九號、第五一四○號、八十五年度票字第五七九一號本票裁定、台灣新竹地
    方法院八十四年度執字第三一五號強制執行事件八十五年五月十七日民事執行處
    強制執行金額計算書分配表、台灣新竹地方法院八十四年度裁全字第六九七號假
    扣押裁定、九十年度裁全聲字第四四號撤銷假扣押裁定及確定證明書、利息收據
    、本票等件為證（原審卷第九至十六、七八至七九頁），並經原審調該院八十四
    年度重訴字第九四三號判決、本院八十七年度上字第一三○三號判決、最高法院
    九十年度台上字第一九五號兩造間本案訴訟之民事卷宗核閱無訛，且有各該民事
    判決附卷可稽（原審卷第四六至六一頁），復為被上訴人所不爭執，應堪信為真
    實。
五、細繹兩造攻防內容，本件重要爭點在於：(一)上訴人依民事訴訟法第五百三十一條
    規定，請求被上訴人負損害賠償責任，有無理由？(二)上訴人依民法第一百八十四
    條第一項前段規定，請求被上訴人負損害賠償責任，有無理由？(三)被上訴人依民
    事訴訟法第三百九十五條第二項聲明請求上訴人返還因假執行所為給付一百九十
    萬二千七百六十六元及自九十二年四月四日起算法定利息，有無理由等節，茲分
    別論述之。
六、上訴人依民事訴訟法第五百三十一條規定，請求被上訴人負損害賠償責任，有無
    理由？
  (一)按假扣押裁定因自始不當而撤銷，或因民事訴訟法第五百二十九條第二項債權人
    未於限期內提起本案訴訟，經債務人聲請撤銷假扣押裁定及第五百三十條第三項
    規定之債權人聲請撤銷假扣押裁定而撤銷者，債權人應賠償債務人因假扣押或供
    擔保所受之損害，民事訴訟法第五百三十一條定有明文；上開條文所謂之「假扣
    押因自始不當而撤銷」者，係指對於假扣押裁定抗告，經抗告法院依命假扣押時
    客觀存在之情形，認為不應為此裁定而撤銷之情形而言。若因本案訴訟敗訴確定
    而撤銷該裁定，僅屬因命假扣押以後之情事變更而撤銷，尚非該條所謂因自始不
    當而撤銷，不得據以請求損害賠償，最高法院六十七年台上第一四○七號、六十
    九年台上字第一八七九號判例意旨足供參照。
  (二)查本件被上訴人對上訴人為假扣押之本案訴訟，雖經三審判決被上訴人敗訴確定
    ，然此僅屬因命假扣押以後之情事變更而撤銷，尚非民事訴訟法第五百三十一條
    所謂假扣押因自始不當而撤銷，自不得依該條規定請求損害賠償。又被上訴人於
    聲請假扣押後，即提起本案訴訟，非屬民事訴訟法第五百二十九條第二項所謂「
    債務人聲請法院命債權人限期起訴而未起訴」之情形。另本件被上訴人聲請之臺
    灣新竹地方法院八十四年度裁全曾字第五三三號假扣押裁定，其後係經債務人即
    本件上訴人向臺灣新竹地方法院聲請撤銷確定在案（九十年度裁全聲字第四四號
    ），亦有上訴人提出之裁定及確定證明書可稽（原審卷第十五、十六頁），並經
    本院依職權調閱上開撤銷假扣押卷宗明確，自難謂本件假扣押裁定係因民事訴訟
    法第五百三十條第三項之規定而撤銷。
  (三)上訴人雖以：民事訴訟法第五百三十一條規定旨在使假扣押聲請人如其聲請自始
    不當經假扣押裁定及執行致損害債務人時，應以其所供擔保賠償債務人；該條所
    謂「假扣押裁定自始不當而撤銷」，僅限於假扣押裁定遭抗告法院認為不當而撤
    銷之情形，無端限縮文義，且喪失假扣押供擔保之意義，且聲請人本無聲請假扣
    押理由，假藉可供擔保以代釋明，裁定法院不需實質審查，而造成債務人受損害
    ，竟可排除在供假扣押擔保應負賠償範圍之外，顯然不足保障假扣押債務人之權
    益，故最高法院六十七年台上字第一四０七號判例見解不可採，應以司法院七十
    一年八月十七日七一院台廳一字第０四五七０號函之解釋較符合民事訴訟法第五
    百三十一條之文義、立法精神與目的等語為由，執詞主張被上訴人應依民事訴訟
    法第五百三十一條規定負損害賠償責任云云。惟按民事訴訟法第五百三十一條規
    定，規範意旨在於保障假扣押之債務人，使債務人取得法定原因之損害賠償請求
    權，法文所列之法定原因僅有：假扣押自始不當而撤銷、債權人未於期限內起訴
    經債務人聲請撤銷假扣押、債權人聲請撤銷假扣押裁定等三種情形，其中第一種
    原因明定為「假扣押自始不當而撤銷」，文義範圍即係指原命假扣押之不當而遭
    抗告法院廢棄之謂，最高法院六十七年台上字第一四０七號判例本於文義範圍所
    為之見解自應遵循，司法院七十一年月十七日七一院台廳一字第０四五七０號函
    釋意見認上開條文係指：假扣押原因自始不存在，根本不應為假扣押之裁定，將
    假扣押保全制度與假扣押本案實體訴訟制度混淆，且與法條文義不符，自無採取
    之餘地。假扣押債務人之權益應予保障，除以民事訴訟法第五百三十一條明定三
    種法定原因外，另藉由侵權行為制度亦得達到目的。是上訴人上開法律見解，容
    有誤解。
  (四)承上開說明，上訴人依民事訴訟法第五百三十一條規定訴請被上訴人負賠償一百
    八十萬七千五百七十五元及利息之責任，並非正當，不應准許。
七、上訴人依民法第一百八十四條第一項前段，請求被上訴人負損害賠償責任，有無
    理由？
  (一)按因故意或過失，不法侵害他人之權利者，負損害賠償責任，民法第一百八十四
    條規定甚明。侵權行為既以行為人因故意或過失不法侵害他人權利為構成要件，
    故請求權人應就行為人有故意或過失之要件負舉證責任。且侵權行為損害賠償之
    債，須損害之發生與加害人之故意或過失加害行為間有相當因果關係，始能成立
    。
  (二)上訴人主張：因被上訴人聲請假扣押並聲明參與分配而經提存其假扣押之債權金
    額，致訴外人開泉公司於臺灣新竹地方法院八十四年度民執文字第三一五號強制
    執行事件中，少受分配款項五百十二萬一千一百二十二元及執行費用四萬三千三
    百八十二元云云，業據提出分配表一件為憑（原審卷第十三頁），並為被上訴人
    所不爭執，固為實在。惟查：
    1.被上訴人對上訴人就假扣押提起之本案訴訟，雖經三審判決被上訴人敗訴確定
      ，惟細繹確定判決理由（原審卷第五九至六一頁），重點在於：債權人對於債
      務人之債務不履行損害賠償請求權，須以有歸責於債務人之事由，債務人違反
      給付義務，致債權人受有損害，且債務人給付義務之違反與損害間具有因果關
      係始足。在此，債權人應就其受有損害及債務人違反給付義務間有因果關係負
      舉證責任，因債權人（即本件被上訴人）未舉證證明出資清償而受有損害，亦
      未說明由訴外人樹盛營造股份有限公司清償和解債務，致其受有何種損害，因
      而判決本件被上訴人敗訴在案，應係被上訴人在本案訴訟中未盡舉證責任，尚
      難以被上訴人之敗訴據以認定被上訴人所為假扣押係基於故意或過失不法侵害
      上訴人權利之主觀意思，上訴人亦未另行舉出任何積極證據，已與侵權行為之
      要件有所未合。
    2.且查：上訴人之債權人開泉公司於前開臺灣新竹地方法院八十四年度民執文字
      第三一五號強制執行事件中，據以聲請執行之執行名義僅有本票債權一百八十
      萬元（即臺灣臺北地方法院八十二年度票速字第○五一三九號、八十二年度票
      速第○五一四○號本票裁定），並無利息，此有開泉公司之強制執行聲請狀一
      份、上開裁定及確定證明書各二件可按（上開強執卷宗影本外放，第三至八頁
      ）；又開泉公司嗣於八十五年四月二十日具狀並提出臺灣臺北地方法院八十五
      年度票字第五七九一號本票裁定聲請參與分配，亦未聲請就利息部分受償參與
      分配，因此臺灣新竹地方法院嗣於八十五年五月十七日以開泉公司有本票（普
      通）債權一千五百五十萬元（並無利息），債權人開泉公司合計共有普通債權
      一千七百三十萬元（0000000+00000000=00000000） 之情，作成分配表，該分
      配表並於八十五年五月十八日送達予訴外人開泉公司及債務人（即本件上訴人
      ）（上開強執卷宗第三九六、三九七頁），此亦據上訴人於原審提出（原審卷
      第十三頁），開泉公司及上訴人均無異議。再查：假扣押債權人（即本件被上
      訴人）對上訴人之本案訴訟敗訴確定後，臺灣新竹地方法院民事執行處就前開
      假扣押債權提存金額復於九十一年一月八日作成第二次分配表，其中以：開泉
      公司對上訴人之債權中利息部分無執行名義為由而未列入分配，雖經開泉公司
      （法定代理人為乙○○）於九十一年二月七日對利息部分異議，惟嗣經開泉公
      司法定代理人乙○○親自到庭表示無意見而撤回異議等情（上開強制卷宗九十
      一年三月十四日調查筆錄），足見：開泉公司僅就其對上訴人之本票債權一千
      七百三十萬元聲請強制執行，就本票債權之利息部分並無執行名義，則利息部
      分自不得且未聲請於前開執行案件中就拍賣所得價款受償甚明。是上訴人於九
      十一年五月十六日支付開泉公司自八十五年五月七日起至九十一年三月十六日
      止之利息一百八十萬七千五百七十五元，顯與被上訴人之假扣押間並無相當因
      果關係。
  (三)依上所陳，上訴人並未舉證證明被上訴人就其假扣押行為有任何故意或過失，且
    上訴人支付開泉公司之利息一百八十萬七千五百七十五元亦與被上訴人所為假扣
    押無相當因果關係，核與侵權行為之構成要件不合，則上訴人依民法第一百八十
    四條第一項前段規定，請求被上訴人賠償損害一百八十萬七千五百七十五元及法
    定利息，為無理由，應予駁回。
八、被上訴人依民事訴訟法第三百九十五條第二項規定，聲明請求上訴人返還因假執
    行所為給付一百九十萬二千七百六十六元及自九十二年四月四日起算法定利息，
    有無理由？
    經查：本院前審判決（九十一年度上字第六四五號）上訴人勝訴並依其聲請宣告
    假執行後，上訴人即執該判決，向臺灣新竹地方法院聲請假執行被上訴人因免為
    假執行而提存之擔保金一百八十萬七千五百七十五元及自九十一年四月十日起算
    之利息範圍內，由上訴人收取，上訴人因而於九十二年四月四日具領一百九十萬
    二千七百六十六元，有被上訴人提出之臺灣新竹地方法院領款收據一紙可稽（本
    院卷第七六頁）。嗣被上訴人對前開判決提起第三審上訴，最高法院廢棄上訴人
    據以聲請假執行之本院前審判決，則上訴人應將已受領之給付返還被上訴人。故
    被上訴人依民事訴訟法第三百九十五條第二項規定，於本審中追加聲明請求上訴
    人返還因假執行所受領之給付一百九十萬二千七百六十六元，及賠償自受領時即
    九十二年四月四日起算之法定利息，亦與民法第二百十三條第二項規定相符，為
    有理由，應予准許。
九、綜上所述，上訴人依民事訴訟法第五百三十一條、民法第一百八十四條第一項前
    段，請求被上訴人賠償一百八十萬七千五百七十五元及自原審起訴狀繕本送達翌
    日起算之法定利息，為無理由，應予駁回。原審為上訴人敗訴之判決，並無不合
    ，上訴人仍執陳詞，指摘原判決不當，求予廢棄改判，為無理由，應予駁回。又
    被上訴人於本審中依民事訴訟法第三百九十五條第二項，追加聲明請求上訴人返
    還前所為給付一百九十萬二千七百六十六元及賠償自受領時九十二年四月四日起
    算之法定利息一節，於法有據，應予准許。
十、本件事證已臻明確，兩造其餘攻防及舉證核與結論不生影響，爰不再一一論述。
十一、據上論結：本件上訴為無理由，依民事訴訟法第四百四十九條第一項、第七十
      八條，判決如主文。
中　　　華　　　民　　　國　　九十三　　年　　　十　　　月　　二十七    日
                                  民事第九庭
                                      審判長法  官  李　瓊　蔭
                                            法  官  楊　豐　卿
                                            法  官  林　金　吾
正本係照原本作成。
如不服本判決，應於收受送達後二十日內向本院提出上訴書狀，其未表明上訴理由者
，應於提出上訴後二十日內向本院補提理由書狀（均須按他造當事人之人數附繕本）
上訴時應提出委任律師或具有律師資格之人之委任狀；委任有律師資格者，另應附具
律師資格證書及釋明委任人與受任人有民事訴訟法第四百六十六條之一第一項但書或
第二項（詳附註）所定關係之釋明文書影本。
中　　　華　　　民　　　國　　九十三　　年　　　十　　　月　　二十七　　日
　　　　　　　　　　　　　　　　　　　　　　　書記官　張　淑　芳
附註：
民事訴訟法第四百六十六條之一（第一項、第二項）：
對於第二審判決上訴，上訴人應委任律師為訴訟代理人。但上訴人或其他法定代理人
具有律師資格者，不在此限。
上訴人之配偶、三親等內之血親、二親等內之姻親，或上訴人為法人、中央或地方機
關時，其所屬專任人員具有律師資格並經法院認為適當者，亦得為第三審訴訟代理人
。
